臺灣高等法院刑事判決　　　　　　 94年度上更(二)字第260號
　　上　訴　人
　　即　被　告　丙○○
　　指定辯護人　本院公設辯護人王永炫
　　上　訴　人
　　即　被　告　甲○○
　　選任辯護人　郭承昌律師
上列上訴人因強盜等案件，不服臺灣臺北地方法院91年度訴字第
1281號，中華民國92年7月28日第一審判決（起訴案號：臺灣臺
北地方法院檢察署91年度偵字第6888號），提起上訴，經判決後
由最高法院第2次發回，本院判決如下：
    主  文
原判決關於丙○○、甲○○部分撤銷。
丙○○共同意圖為自己不法之所有，攜帶凶器，以強暴脅迫致使
不能抗拒，而取他人之物，處有期徒刑柒年捌月。
甲○○共同意圖為自己不法之所有，攜帶凶器，以強暴脅迫致使
不能抗拒，而取他人之物，累犯，處有期徒刑柒年拾月。
    事  實
一、康晨勇（已判決確定）在偶然機會得知友人乙○○剛通過汽
    車考照，將攜鉅款駕車由宜蘭北上至臺北購車，因此事先即
    與甲○○（於民國80年間，因懲治盜匪條例案件，經本院判
    處有期徒刑8年，於88年5月14日執行完畢）、丙○○（有違
    反麻醉藥品管理條例案件、傷害、偽造貨幣等前科，尚不構
    成累犯）、施讚龍（原審通緝到案，另案審理，改名施展龍
    ）共同基於意圖為自己不法所有之強盜犯意聯絡，計劃在半
    路中強劫乙○○之財物，由康晨勇將行程計劃預先告訴甲○○、丙○○、施讚龍等人，甲○○等人再配合半途下手劫財
    ，而於91年4月10日上午4時許，甲○○、丙○○與施讚龍先
    駕車至國道五號公路北向南石碇交流道入口處（約3.8公里
    處）埋伏守候，康晨勇則駕駛乙○○所有牌號DR-2891號自
    小客車，搭載攜帶現款新台幣（下同）96萬餘元之乙○○北
    上，途中康晨勇使用行動電話以暗語聯絡甲○○，並於行至
    上開地點時，佯稱內急而在路旁停車，丙○○與施讚龍見康
    晨勇停車後，即持外觀疑似手槍，客觀上足以對人之生命、
    身體、安全構成威脅，而具危險性，足以為凶器之不明器具
    （未扣案），迅速打開車門進入乙○○車內後座，由施讚龍
    以該類似手槍之器具抵住乙○○之頭部並勒住其頸部，施以
    強暴、脅迫方法，致使乙○○不能抗拒，丙○○則入駕駛座
    ，強取乙○○置於車內之購車款96萬多元、NOKIA牌8310型
    、不明型號之行動電話各1具（門號分別為0000000000、000
    0000000號）及內有駕照、身分證、保險箱之密碼卡之皮包1
    只等物，丙○○與施讚龍2人接續控制乙○○於其自小客車
    內，由丙○○駕駛乙○○之自小客車，途經國道五號公路進
    入北二高北上入口匝道即南港隧道後，即趕乙○○下車，其
    2人又駕駛乙○○之自小客車行駛一段路後，方以電話聯絡
    在案發現場附近把風等候之甲○○，由甲○○駕車先後接應
    康晨勇與丙○○、施讚龍分頭逃逸，待行至臺北縣中和市○○路後，其等即分配上開劫得之財物，丙○○取得約38 萬
    元，施讚龍取得約22萬元及行動電話1支，餘由甲○○轉交
    康晨勇，康晨勇取約25萬元，甲○○取得約5萬元，嗣經警
    依據由案發後施讚龍、康晨勇、甲○○等人之行動電話通聯
    紀錄分別循線查獲。
二、案經內政部警政署國道公路警察局刑事警察隊報告臺灣臺北
    地方法院檢察署檢察官起訴。
    理  由
壹、程序部分：
  (一)按被告之自白，非出於強暴、脅迫、利誘、詐欺、疲勞訊問
    、違法羈押或其他不正之方法，且與事實相符者，得為證據
    ；又被告以外之人於檢察事務官、司法警察官或司法警察調
    查中所為之陳述，與審判中不符時，其先前之陳述具有較可
    信之特別情況，且為證明犯罪事實存否所必要者，得為證據
    ，刑事訴訟法第156條第1項、第159條之2分別定有明文。而
    訊問被告，應全程連續錄音，必要時，並應全程連續錄影。
    但有急迫情況且經記明筆錄者，不在此限。又筆錄內所載之
    被告陳述與錄音或錄影之內容不符者，除有前項但書情形外
    ，其不符之部分，不得作為證據，刑事訴訟法第100條之1第
    1項、第2項定有明文。上開規定，依同法第100條之2，於司
    法警察官或司法警察詢問犯罪嫌疑人時，準用之。所謂應「
    全程連續錄音、錄影」，係指於訊問筆錄製作開始至完成之
    全部過程，均應予錄音、錄影。考其立法目的，在於建立訊
    問筆錄之公信力，並擔保訊問程序之合法正當，亦即在於擔
    保被告（犯罪嫌疑人）對於訊問之陳述係出自由意思，及筆
    錄所載內容與其陳述相符。如果被告（犯罪嫌疑人）之陳述
    係自白，並基於自由意思而非出於不正當之方法，且其自由
    之陳述與事實相符，縱令對其訊問時未經全程連續錄音或錄
    影，致訊問程序稍有瑕疵，仍難謂其自白之筆錄，無證據能
    力（最高法院88年台上5762號、92台上字第2874號、92年台
    上字第4123號判決、93台上370號參照）。
  (二)本件共犯施讚龍於警詢中之供述（見偵字21803號卷第11至
    14頁），與本院上訴審書記官播聽該次詢問錄音帶所製作之
    譯文內容（見本院上訴審卷二第193至209頁）雖不盡相符，
    其中諸多警員問話內容，均記載為施讚龍之陳述，康晨勇復
    辯稱：我警訊時因毒癮發作，出於非自由意志而自白犯罪，
    自白與事實不符，警訊自白無證據能力云云；被告丙○○亦
    辯稱：告訴人乙○○指稱被我持槍強暴脅迫，遍查全卷並無
    驗傷診斷書或槍枝扣案，被害人指訴前後不一致有重大瑕疵
    且與事實不符，不足以證明被告犯罪云云。惟查：本案案發
    後，由內政部警政署國道公路警察局刑事警察隊七堵小隊，
    從康晨勇案發當天所使用之手機，過濾康晨勇行動電話通聯
    紀錄，發現被害人乙○○的行動電話也被搶，而施讚龍有使
    用乙○○被搶的手機，查到施讚龍涉案，施讚龍到案後，經
    調查偵訊，曉以大義，而合盤供出案情，再循線查到康晨勇
    及其他涉案共犯，康晨勇始供出如何誘騙乙○○，以自編自
    導手法設計乙○○行搶等情，業據七堵小隊隊長伊銳及偵查
    員謝基龍先後於本院上訴審到庭證稱：施讚龍、康晨勇到案
    警訊時，分別有其父母或配偶等親人在場，在自由意志下坦
    承犯罪，其警訊筆錄均在無任何強暴、脅迫或其他不法手段
    之情形下所製作等語（詳見本院上訴審卷一第226至228頁、
    本院上訴審卷二第104頁）。施讚龍、康晨勇雖另辯稱警訊
    時因毒癮發作精神昏昏欲睡，警訊非出於自由意志，被告之
    選任辯護人亦質疑，施讚龍警訊所供述之案發經過情形，有
    誘導訊問情事，且請求適用證人保護法轉為污點證人，其證
    言無證據能力，惟經本院上訴審當庭勘驗施讚龍之警訊錄音
    帶，勘驗結果認：警察偵訊施讚龍時告知行使刑事訴訟法第
    95 條之權利，警訊時有施讚龍之父母在場，錄音帶錄音品
    質不佳，雜音干擾甚多，偵訊筆錄中施讚龍供述之案發情形
    ，係偵訊人員與施讚龍以交談方式，瞭解整個案發過程，再
    文句整理成警訊筆錄之內容，整理之筆錄與偵訊內容大致相
    同，並無超越譯文所載文義，且施讚龍所答亦非全盤呼應警
    方問話，就諸多問題亦改正警方所述，而偵訊過程亦未發現
    有強暴、脅迫利誘或其他違法情事，有勘驗筆錄錄音譯文附
    卷可證（詳見本院上訴審卷二第177至193頁、第199頁、第
    210頁），復經本院前審傳訊施讚龍到庭，供陳警訊時警方
    並無刑求之情事綦詳（見本院更一卷第120頁），而負責製
    作施讚龍警訊筆錄之偵查員黃柏青於本院上訴審亦結證稱，
    施讚龍當時精神狀態良好，並沒有毒癮發作那種迷迷糊糊的
    情形... 警訊依據他自由的陳述、所製作，沒有誘導訊問，
    警訊是就我們所掌握的資料，有分析給他聽，當時是林展輝
    組長問，我也有問，我們一邊問一邊寫，我們是在一邊訊問
    之後一邊作整理，將整段完整性的發生經過寫出來，有些是
    在旁邊寫草稿，然後經過他都看過以後，我們才寫上去，訊
    問過程絕對沒有強暴、脅迫、利誘、詐欺的方式訊問，有關
    偵訊過程都有全程錄音等語在卷（詳見本院上訴審卷二第26
    0至265頁）。足見共犯施讚龍係在司法警察人員符合刑事訴
    訟法相關規定訊問時所為任意性之自白，應有證據能力。按
    所謂誘導訊問，係指偵訊人員以利益或在法無減免規定，坦
    承可獲寬典或在尚無查獲關鍵事證之情形下，以假設性之問
    句誘使被告為不實之自白者而言。本件施讚龍案發後分得贓
    物被害人乙○○之手機，警察人員自康晨勇案發前後之行動
    電話通聯紀錄，查明施讚龍使用乙○○被搶之手機，已掌握
    施讚龍涉案之關鍵證據，而追查施讚龍到案，所涉盜匪案件
    ，在偵查中自白符合證人保護法有關減刑之規定，而警察人
    員在與施讚龍溝通瞭解案發過程全程錄音再文字整理成偵訊
    筆錄之內容，且施讚龍所答亦非全盤呼應警方問話，就諸多
    問題亦改正警方所述（見本院上訴審卷二第199頁）已如前
    述，自無誘導訊問使施讚龍為不實自白之可言。雖偵訊過程
    依錄音帶顯示偵訊過程因時間冗長，錄音品質欠佳，且言語
    交談速度，衡情較文字紀錄為快，偵訊人員事後再整理完整
    性之筆錄內容，經核與偵訊內容大致相符，自非誘導訊問。
    而康晨勇在施讚龍到案後之自白，警察人員已查明涉有重嫌
    ，其警訊自白均無其他遭非法取供情事，且其於移送檢察官
    偵訊時，復自白供承犯行（詳見偵字第6888號卷第135頁至
    136頁），其自白應有證據能力。至於共犯間自白是否與事
    實相符，足以證明被告犯罪係屬證據證明力問題，揆之前揭
    判例意旨，被告等與其辯護人所辯，共犯施讚龍，與康晨勇
    警訊之自白無證據能力云云，顯無可採。
貳、實體部分：
一、訊據上訴人即被告丙○○及甲○○均否認有何強盜犯行，丙○○辯稱：康晨勇欠我65,000元無力清償，乙○○又欠康晨
    勇1、2百萬元，叫我幫他處理以歸還前債，案發當天是由我
    駕駛我所有BMW自用車載不知情的甲○○、施讚龍前往石碇
    交流道附近，與康晨勇載乙○○前來之自用車會合，與施讚
    龍上車向乙○○討債，我問周有無欠康兩百萬元，他好像有
    說欠康晨勇兩百萬，在沒有對周施以任何強暴脅迫的情況下
    ，周自動打開置物箱，同意將放在置物箱內之現款96萬萬元
    取走以歸還康晨勇之欠款云云。甲○○則辯稱：因為先前我
    曾典當金飾籌款5萬元借給康晨勇應急，康晨勇欠我5萬塊錢
    ，我之前向他要，但要不到，案發前一天，康晨勇叫我打電
    話給丙○○，要丙○○開車載我去石碇，說要在那裡還錢給
    我，後來他們把車子停在那裡，我車上等，因白天上班疲累
    就在車上睡著了，不知道丙○○他們上車如何去催討債務，
    後來施讚龍拿了30萬元，叫我交給康晨勇，康晨勇拿5萬元
    還給我，之後陪同康晨勇去報案，從頭到尾我都不知情或參
    與強盜行為云云。而已判決確定之共犯康晨勇於本院前審之
    前亦陳稱：乙○○欠我100多萬元，不到200萬元，屢催不還
    ，我只是找丙○○等人幫忙催討債務，請丙○○僅代為討債
    無不法所有意圖，丙○○、施讚龍亦未對乙○○施以強暴脅
    迫、迫使乙○○不能抗拒，並非強盜行為云云。惟查：
  (一)康晨勇於警訊及檢察官偵查中，先後對於因施打毒品缺錢，
    於案發前曾與丙○○、施讚龍預謀強盜乙○○財物，預定於
    91年4月9日深夜24時許駕車載乙○○攜帶鉅款，由宜蘭礁溪
    走北宜公路前往臺北途中頻頻以行動電話與甲○○所駕駛搭
    載謝、施2人之車輛聯絡透露其路線行蹤，至石碇後改走國
    道五號高速公路北向南交流道入口處案發地點，並製造停車
    機會，使謝、施2人上車，強取乙○○置於車內之購車款96
    萬多元及NOKIA牌8310型、不明型號之行動電話各1具（門號
    分別為0000000000、0000000000號）等物，丙○○與施讚龍
    2人接續控制乙○○於其自小客車內，且於得手後由丙○○
    交代甲○○所交付30萬，其中拿了5萬元酬謝甲○○等情之
    犯行供認不諱（詳見偵字第6888號卷第113頁至第116頁，同
    上偵查中第135頁至第137頁）。且經被害人乙○○於偵審中
    指訴：我跟康晨勇說我考到駕照，要去臺北買車子，我請他
    幫我開，我未欠康晨勇錢，共帶了96萬多元，90萬元在置物
    箱，6萬元在胸前口袋，快到隧道時康晨勇下車，2人上車，
    1人用手勒我脖子，用槍指著我的頭，1人動手搶，搶走身上
    60,500元、皮包證件，搶我的人還問我認不認識跟我在一起
    的年輕人（指康晨勇），之後被趕下車，走在路上看到康晨
    勇從隧道另一端沿隧道走來，我立即躲在隧道旁，聽到康晨
    勇以行動跟對方說：『過了隧道就把他放掉』，心理知是他
    設計的，我共被搶要買車的錢96萬元、2支行動電話，後來
    知其中1支被施讚龍拿走（門號分別為0000000000、0000000
    000號）等語綦詳（見偵字第6888號卷第8至10頁、第139至
    140頁，原審卷第157至162頁），核與施讚龍於警訊中供稱
    ：於國道五號高速公路石碇交流道下等候，見康晨勇下車，
    即與丙○○上車，我進入乙○○車內後座，以槍抵住乙○○
    之頭部並勒住其頸部，丙○○進入駕駛座，行搶乙○○身上
    財物及行動電話2支後，控制乙○○於其自小客車內，由丙○○駕駛乙○○之自小客車，途經國道五號公路南港隧道後
    ，即趕乙○○下車，其2人又駕駛乙○○之自小客車行經一
    段路後將周車丟棄，由甲○○駕車接應至中和交流道下逃逸
    ，我分得約20萬元，丙○○並將其中NOKIA牌8310型交給我
    使用等語相符（見偵字第21803號卷第11頁至14頁）。亦核
    與被告丙○○於警訊及偵審中供稱：案發時曾與甲○○、施
    讚龍3人應康晨勇之行動電話聯絡至石碇交流道附近案發地
    點利用乙○○座車停車，伊與施讚龍上車自被害人乙○○取
    得財物，事後其分得贓款38萬元等語（見偵字21803號卷第3
    5至37，原審卷第134頁），及被告甲○○於偵審中供承：案
    發時曾應康晨勇之邀載丙○○、施讚龍2人至案發地點及案
    發後自丙○○交付轉交給康晨勇30萬元，取得5萬元等語（
    見原審卷第129至130、134至135頁），供述內容相符。並有
    案發前至案發時（即4月10日凌晨0時起至清晨4時許），李
    湘玉所有而為被告甲○○所用之0000000000號行動電話（見
    偵字第6888號卷第28頁），與康晨勇所用之0000000000號行
    動電話有多達27通相互聯繫之通聯紀錄附卷可稽（詳見偵字
    第6888號卷第20至25頁），足認被告等人確有強取被害人乙○○財物之事實。
  (二)康晨勇雖稱乙○○欠其100多萬元，被告丙○○、甲○○亦
    辯稱，康晨勇分別欠其等65,000元、5萬元，渠等僅係乘乙○○攜帶巨款到臺北購車藉機索回欠債云云。惟被害人乙○○於偵審中否認有積欠康晨勇任何借款與債務糾紛（詳見原
    審卷第158頁、本院上訴審卷一第195頁、200頁），而被告
    等所言債務欠款，於偵、審中始終均無法提出任何證據供法
    院調查，被告雖無形式之舉證責任，然亦得為自己之利益而
    為證據之提出，此即所為為推翻檢察官已舉證被告犯罪，為
    挽回其發生不利益結果，而提出證據之責任，被告等空言否
    認，已難憑信。另查康晨勇於原審92年4月7日訊問時雖稱被
    害人有欠其100多萬元，惟經訊問以有無證據，則稱「沒有
    借據」（原審卷第137頁），於原審92年7月14日審理中經訊
    問以有無告訴人欠錢的憑據，亦稱「沒有」（同上卷第189
    頁），至本院前審即更一審93年12月23日審理期日，亦均未
    稱有何借據，惟嗣竟於上訴三審後，於94年3月7日具狀提出
    立據人：康晨勇，借據人：乙○○，89年12月13日之「契約
    書」1紙，載稱「乙○○因財務週轉不靈，而向友人康晨勇
    調借140萬元」（見最高法院94年度台上字第1949號卷第42
    、45頁，康晨勇向本院聲請發還原本，影印附卷，見本院卷
    ），另參之被害人乙○○案發後始終陳稱與康晨勇無債務糾
    紛，然於本院更一審93年12月23日審理中竟陳稱「賭博輸康
    晨勇200多萬元」（更一審卷第129頁），非惟與以前所述不
    一，所稱「200多萬元」亦與康晨勇所稱「100多萬元」及上
    開「契約書」所稱「140萬元」不符。而參之康晨勇經本院
    更一審以30萬元交保，而於93年11月27日停止羈押釋放等情
    ，顯然係康晨勇於釋放後，與被害人乙○○接洽，致乙○○
    為上開迴護之詞，並出具不符事實之「契約書」，以為康晨
    勇及其他被告卸責之用，是自難憑此而推翻不利於被告之證
    據，而為有利於被告之認定。況縱如康晨勇所辯與乙○○有
    債務糾紛，亦僅康、周兩人間之債務問題，與被告丙○○等
    人無涉，且康晨勇大可在光天化日之下相邀乙○○於正當公
    共場所談判解決，何須趁深夜凌晨4時誘騙乙○○於荒郊野
    外，而由與周某不相識之丙○○、施讚龍等人以暴力手段逼
    討債務，又康晨勇與丙○○、施讚龍等人原悉舊識，如康晨
    勇僅計劃在案發當時邀請其他被告協同向被害人要債，盡可
    正大光明趨前與謝、施等人會同，向乙○○要債理論，乃竟
    藉口下車小便，而在甫下車近距離與謝、施2人見面時，對
    施讚龍、丙○○2人佯稱：「你們要幹什麼？」，假裝與施
    讚龍、丙○○素不相識，在被害人乙○○面前故示清白，隨
    即遁身於車外暗夜之中，以便謝、施等人對被害人行搶，並
    於案發後，佯裝替被害人仗義執言前往國道公路警察局所轄
    治安機關報案，又謊稱乙○○係遭不詳身分之歹徒強押劫財
    ，凡此均有違常情。且被告丙○○所辯康晨勇亦僅欠其65,0
    00元，然其案發後卻從被害人乙○○遭劫之財物，分得贓款
    38萬元，更顯逾其債款數額，而康晨勇亦明白指稱：甲○○
    有參與，他開車載丙○○、施讚龍，因我怕丙○○、施讚龍
    2人搶了錢就不見了（見偵字第6888號卷第135、136頁），
    足見被告等所辯：基於債務關係向乙○○索討債務其等行為
    無不法所有之意圖云云，顯屬卸責之詞，不足採信。
  (三)再查，據被害人乙○○於警訊及偵查中陳稱案發當時被1人
    一手持槍抵住頭部，一手勒住脖子，另1人進入駕駛座開車
    ，被搶現款財物與手機（見偵字第6888號卷第9頁，偵字第
    21803號卷第70頁），原審審理中亦指證：「快到隧道時，
    康晨勇說要小便，我說好，他下去之後，有2個人跑上來，
    1個拿槍抵住我的頭，勒住我的脖子，另外1人開車一邊搜我
    的錢，90幾萬都被他拿走.. 」等語（見原審卷第159頁），
    本院上訴審審理中被害人乙○○雖稱當時晚上很黑暗，看不
    清楚他們拿什麼武器，但亦稱：是因為是黑夜，我當然會驚
    嚇、害怕.. 所以我說，如果要錢：我所有的錢都在這裡，
    你們自己拿去，只要不傷害我就好了.. 」等語。（見上訴
    審卷一第195、196頁），被告丙○○雖辯稱，只是使用和平
    手段代康晨勇向乙○○討債，沒有持槍向被害人強搶財物云
    云，案發後辦案人員亦未搜獲作案用之手槍扣案，然查：施
    讚龍於警訊時已供承案發時係持手槍向乙○○強取財物，康
    晨勇於偵查中復供同前情，已詳如前述，與被告丙○○所辯
    前後不符，亦難採信。本件施讚龍、康晨勇等人係於案發後
    1 個多月始經警循線追查到案，因時隔日久辦案人員未能查
    獲犯案用之手槍扣案，惟據被害人乙○○偵審中堅稱，案發
    時確被其中1人持槍抵住頭部等情，則被告等持外觀上疑似
    槍枝、客觀上顯然足以對人之生命、身體、安全構成威脅，
    而具有危險性，足以為凶器之器具枝抵住被害人，依其情節
    ，已足以抑制被害人之自由意志，在為避免受到生命或身體
    遭受危害、不敢抗拒之情況下而交付財物，被告等有使用不
    法之強暴、脅迫手段，強取被害人之財物，堪以認定。
  (四)第查，案發當時於石碇交流道，康晨勇下車小便，行搶者為
    施讚龍、被告丙○○，於車內行搶後由被告丙○○開乙○○
    之汽車離開現場，康晨勇隨後以步行方式跟在汽車後面，唯
    一留在現場者僅剩被告甲○○，但被害人乙○○於原審審理
    時陳稱：「我被他們趕下車時，沒有看到康晨勇，後來我走
    了不遠後，我有看到康晨勇，我立刻躲在隧道旁，聽到康晨
    勇在打電話跟對方說，過了隧道，交流道就把他放掉，後來
    有一台車來接他，那時我心理就知道這是他設計的」等語（
    原審卷第160頁）。即施讚龍、丙○○2人把乙○○汽車開走
    ，則開車接應康晨勇之人自係留在現場之被告甲○○，且據
    施讚龍、康晨勇於警訊供稱，案發前1日曾與被告丙○○在
    臺北縣中和市○○路附近，相約在康晨勇與甲○○所共乘之
    自用小客車內討論作業方式，被告甲○○於康、謝、施3人
    謀議時均在現場（見偵字第21803號卷第11頁至14頁，偵字
    第6888號卷第115頁至第116頁），再者，案發當時之4月10
    日凌晨0時起至作案之4時許，被告甲○○、施讚龍共乘丙○○所駕駛之BMW轎車前往案發地點（詳後述），其間被告甲○○所用之0000000000號行動電話，持續與康晨勇所用之00
    00000000號行動電話，有密集相互聯繫多達27通的聯紀錄，
    如若包含案發前的4月9日計劃作業當晚的通聯紀錄共多達50
    餘通，此有通話通聯紀錄附卷可證（詳見偵字第6888號卷第
    59頁至60頁），被告甲○○與謝、施2人既均在車上且一路
    追蹤尾隨乙○○之座車，豈有可能不知作案計劃之理。且於
    丙○○、施讚龍強取被害人乙○○財物後，兩人駕駛乙○○
    座車離開案發現場，再趕乙○○下車，駛至國道三號新台五
    路交流道往汐止方向匝道再將乙○○自用車丟棄，被告甲○○即及時駕車至該處接應丙○○、施讚龍，載回中和交流道
    始分手離去，強盜後又自被告丙○○處收受贓款30萬元交給
    康晨勇，又於康晨勇收受後，拿了5萬元作為酬勞等情（詳
    見偵字第10234號卷第9頁），而康晨勇亦明白指稱：甲○○
    有參與，他開車載丙○○、施讚龍，因我怕丙○○、施讚龍
    二人搶了錢就不見了（見偵字第6888號卷第135、136頁），
    足見甲○○確有參與其中，被告甲○○案發前既知情共謀，
    復與丙○○、施讚龍共乘自用車一路追蹤乙○○之座車至案
    發地點，於丙○○、施讚龍2人上乙○○車輛行搶時，駕車
    在現場等候，案發後又先後接應康晨勇、丙○○、施讚龍等
    人分頭逃逸，且朋分自乙○○搶得之贓款5萬元，謂不知康
    晨勇等人強劫被害人財物，自難採信。康晨勇、丙○○及施
    讚龍於偵審中雖另稱甲○○不知道要強盜乙○○財物，康晨
    勇亦另稱案發後曾由甲○○駕車陪同前往汐止小隊報案云云
    。惟查經受理康晨勇前往報案之警員莊文旭証稱：當天早上
    6點多是康晨勇一個人前來小隊報案，並沒有看見其他人陪
    同等語（見本院上訴審卷二第131至132頁），案發後被告甲○○雖曾有陪同康晨勇前往報案之舉，惟本件自始即屬康晨
    勇等人共謀自編自導之搶案，縱案發後曾前往治安機關報案
    ，被告等人既互相熟識，竟謊指乙○○遭不詳姓名之歹徒強
    押強劫、益見被告等人為掩飾犯行而欲蓋瀰彰，亦難執為無
    罪之論據。本件事證已經明確，被告甲○○於本院前審聲請
    訊問被害人乙○○、康晨勇及其配偶，與證人劉心倫（即甲○○配偶）證明曾典當金飾5萬元借給康晨勇云云，被告甲○○縱有典當金飾情事，惟與本件康晨勇與乙○○或甲○○
    間是否有債權債務關係，及與本件被告甲○○犯罪之是否成
    立並無關連性，核無傳訊之必要。
  (五)又查，本案被害人乙○○於案發後雖未主動前往治安機關報
    案，且於第一次警訊時陳稱遭人持槍從身上搶走現金60,500
    元及2支行動電話、皮包證件，並非被搶96萬元財物等情。
    惟據被害人乙○○於偵審中另稱「.. 我在被押我的那2人趕
    下車後，在隧道口攔車時，見到康晨勇從隧道另一端沿隧道
    走來，並邊在講行動電話，我發現後立即躲在隧道旁，我聽
    到康晨勇在行動電話跟對方說「過了隧道在交流道就把他放
    掉，然後看到康晨勇行動電話響時，沒接就把它摔在地上摔
    壞」（偵字第6888號卷第10頁）、「被搶了現金96萬元和2
    支手機、還有其他東西，其中1支行動電話較新，後來才知
    道被施讚龍（經指認）拿走.. 96萬元是要買車.. 」、「沒
    有欠康晨勇的錢，沒有金錢糾紛.. 90萬放在置物箱，6萬放
    在胸前的口袋裡（那2人在車上綁你之前，有無跟你說是來
    替康晨勇要錢？）沒有，他們只問我與康晨勇什麼關係...
    後來我走了不遠後，我有看到康晨勇我就躲起來，康在打電
    話，後來有一台車來接他，那時我心裡就知道這是他設計的
    .. （公設辯護人問「提示丙○○訊問筆錄」丙○○上車說
    你很皮，口氣不好，他問你有無欠康200萬，你說我們處理
    這種事情是這樣處理的，你有無這麼說？）他沒有問我這些
    話，我那時很害怕，也沒有這麼說，多說豈不是被打死。（
    警訊中說當天只帶了6萬多？）本來我是想都是朋友，搶去
    就算，以後再叫他還，所以只有講零頭（原審卷第159至162
    頁）.. 那2位將我放下車後，我有再看到康晨勇從隧道出來
    ，當時看到康晨勇在用行動電話在講話，講什麼我不知道，
    我怕被他再抓去，所以我就躲起來，當時我就知道是他設計
    的.. 與康晨勇都沒有任何金錢糾紛」等語（詳見本院上訴
    審卷一第199、200頁），被害人乙○○於嗣後偵審中均一再
    指稱被搶96萬元財物及2支行動電話與康晨勇沒有債務糾紛
    。即使被告等雖均否認持槍搶劫，但亦不諱言案發當時係自
    乙○○取得2隻手機與96萬元現款財物，足證被害人乙○○
    嗣改稱損失96萬元現款與2支行動電話等財物並無不實，而
    被害人乙○○與康晨勇原屬舊識，情知係遭康晨勇設計，基
    於朋友情誼，希望另尋其他管道解決，並使康晨勇有改過自
    新之機會，而未立即向治安機關報案及訴諸法律救濟程序，
    並不違人情，尚難以被害人乙○○未立即向治安機關報案及
    於警局初訊時未指稱遭搶達96萬元。而執為本件僅屬被害人
    與康晨勇間債務糾紛之論據。
  (六)另查被害人乙○○對被強盜之財物，除現金及行動電話外，
    於警訊中並稱尚有「皮包證件」、「駕照、身分證、保險箱
    之密碼卡」、「等其他東西」（91年度偵字第6888號卷第9
    頁、第10頁、第139頁背面），雖被告丙○○於本院否認有
    強取被害人之上開皮包證件，然參之被害人被強盜之現金高
    達96萬餘元，然於警訊中原亦僅稱被搶6萬多元（同上卷第9
    頁、第10頁)，已如上述，顯然並無故為誇大被強取財物之
    數量價值之情形，因此，其所稱尚有上開皮包證件被強取，
    應可採信，附此敘明。
  (七)施讚龍於警訊時雖稱91年4月9日晚間19時與阿仁（即丙○○
    ）在臺北縣中和市○○路○○路與「康哥」（即康晨勇）阿
    弟（指甲○○）所共乘之日產Ceffiro車上共乘討論作案計
    劃之後與「阿仁」、「阿弟」共乘Ceffiro汽車到案發現場
    行搶。核與被告丙○○所辯案發當日係駕駛其所有之BMW自
    用車搭載甲○○與施讚龍至案發現場等不一致，及康晨勇於
    91年5月14日警訊時所供在91年4月8日於臺北縣土城市國道
    三號土城交流道與丙○○共謀強盜乙○○... 等語亦不相符
    合，被告等及其辯護人執此辯稱被告等自白與事實不符，有
    重大瑕疵，不足以證明被告犯罪乙節。然查，本件案發前被
    告等曾於臺北縣會面，嗣後康晨勇即搭乘夜車趕回宜蘭，再
    駕車載被害人乙○○於91年4月10日清晨4時抵達案發地點，
    而被告丙○○、甲○○、施讚龍即共乘自用車，一路與康晨
    勇行動電話通話聯繫追蹤尾隨被害人乙○○座車至案發地點
    而發生本案之基本事實（被告之自白），互核大致相符。施
    讚龍於警訊時所稱之Ceffiro轎車，應係指案發前1日被告等
    在該車談論如何作案之轎車，與實際作案所駕駛係BMW自用
    車並無矛盾之處。另被告等於案發前之4月8日或4月9日在臺
    北縣中和市或土城市共謀作案，或因被告到案時距案發當天
    已有一段時日記憶模糊，及對會面地點所轄行政區域認知不
    甚清楚而有些許出入，惟基本事實並無有何杆格之可言。亦
    不得執此認為被告自白與事實不符有重大瑕疵。至於被害人
    乙○○於本院上訴審審理時雖稱：案發當時不知道被告有無
    持槍.. 那2位上車的人問我是否有欠小康的錢，我說沒有欠
    錢，那麼晚我當然會驚嚇、害怕，在車內沒有什麼衝突，他
    們應該不知道錢放在那裡，我是說... 你們如果要錢就給你
    們好了，不要傷害我就好了，我說所有的錢都在這裡，你們
    自己拿去，後來他們叫我下車，他們車子就開走了等語，惟
    據乙○○於本院上訴審審理時另陳稱被告一直透過管道要還
    我錢，跟我和解，只要錢還給我就好了等語，應屬雙方尋求
    民事和解，事後迴護之詞，本件被告丙○○、施讚龍等確曾
    持疑似槍枝可供為凶器使用、具有危險性之器具抵住被害人
    ，致使被害人不能抗拒而強取財物，已詳如前述，亦不得執
    為被告僅屬代康晨勇出面討債，並未施不法暴力致使被害人
    不能抗拒而強盜犯行之有利證據。
  (八)綜上所述，被告等人共謀計誘於深夜載被害人乙○○至國道
    五號公路匯入北二高北上入口匝道南港隧道附近之偏僻處，
    即推由施讚龍持足以為凶器之疑似槍枝之不明器具抵住被害
    人頭部並以手勒住其頸部，施強暴脅迫手段，按其情節足以
    抑住被害人之自由意志，使達不能抗拒之程度，而強取被害
    人乙○○之財物，其強盜犯行堪以認定，應依法論科。又本
    件事證已明，被告甲○○、丙○○於本院聲請傳訊乙○○、
    康晨勇、施讚龍，即非有必要，附此敘明。
二、核被告丙○○、甲○○所為均係犯刑法第330條第1項之攜帶
    兇器強盜罪。被告丙○○、甲○○與康晨勇、施讚龍事前同
    謀，由康晨勇駕車計誘載被害人乙○○至案發現場，而丙○○、施讚龍、甲○○共乘自用車在案發時地與之會合，康晨
    勇即藉機下車，推由丙○○、施讚龍上車持疑似真槍之不明
    器具，施以強暴脅迫手段致使被害人不能抗拒而強取財物，
    再由被告甲○○分別接應康晨勇、丙○○、施讚龍等人離開
    現場逃逸，嗣後朋分財物，被告二人與康晨勇、施讚龍互有
    犯意聯絡，行為分擔均為共同正犯。另按刑法第321條第1項
    第4款所規定之結夥3人以上之犯罪，應以在場共同實施或在
    場參與分擔實施犯罪之人為限，不包括同謀共同正犯在內。
    查丙○○、施讚龍對乙○○實施強盜行為時，甲○○並不在
    場，而康晨勇在案發之初雖在場，但始終未參與實施犯罪行
    為，是渠等所為尚不合於結夥3人以上犯罪之要件，起訴意
    旨認被告等已合於該款所定之結夥3人以上犯罪，尚有未洽
    。被告等以疑似槍枝之器具嚇令被害人乙○○，並控制其行
    動自由，以便肆行強盜犯行，雖係以非法方法剝奪人之行動
    自由，然此種手段究屬施用強暴使人不能抗拒之實施行為，
    自無更適用刑法第302條第1項論罪之餘地（最高法院22年上
    字第2064號、57年度台上字第3426號判例意旨參照），且被
    告丙○○、施讚龍於在車上搶得被害人乙○○之財物後，亦
    依康晨勇之行動電話指示，不久即將乙○○趕下座車，堪認
    被告等並無另行妨害乙○○行動自由之故意，公訴人認被告
    等所為尚另犯有妨害自由罪，亦有誤會。被告甲○○於80年
    間曾犯懲治盜匪條例案件，經本院判處有期徒刑8年，於88
    年5月14日執行完畢出獄，於5年內再犯本件有期徒刑以上之
    罪，應依累犯規定加重其刑。
三、原審論處被告等罪刑，固非無見，惟查：本件被告等係持疑
    似手槍之不明器具犯罪，該凶器並未扣案，雖無證據證明已
    滅失，然亦無從認係違禁物，為避免執行困難，本院認不宜
    宣告沒收。原審判決理由欄雖載被告等作案所用之槍枝1 支
    ，無從證明係刑法第38條第1項第1款之違禁物沒收，應依刑
    法第38條第1項第2款為被告所有，認應依供犯罪所用之物沒
    收，惟原判決主文竟未併為沒收之諭知，主文與理由相互矛
    盾，亦有未洽；又原判決論處被告等以「結夥3人以上」之
    犯罪，亦有未合，而原判決認被告強盜之所得財物僅為現金
    及行動電話2具，核與事實不符。被告等上訴否認犯罪，固
    無足取，惟原判決既有違誤，自應應由本院將原審判決關於
    甲○○、丙○○部分撤銷改判。爰審酌被告甲○○、丙○○
    均有多次犯罪前科屢戒不改，正值壯年，不思奮勉向上，以
    正當途徑獲取財物，竟設計誘騙被害人乙○○持疑似槍枝之
    不明器具強劫被害人財物，犯罪手法狡黠，危害社會秩序，
    犯罪後之態度及本院所認被告犯罪情節較原審為輕（不合於
    結夥3人以上犯罪之要件）等一切情狀，分別量處如主文所
    示之刑。至於被告所用以犯罪未扣案之不明器具，無證據證
    明係真正槍枝或其他違禁物，為避免執行困難，爰不併為沒
    收之諭知，併此敘明。
據上論斷，應依刑事訴訟法第369條第1項前段、第364條、第299
條第1項前段，刑法第28條、第330條第1項、第47條，判決如主
文。
本案經檢察官蔡薰慧到庭執行職務。
中　　華　　民　　國　　94　　年　　8 　　月　　9 　　日
　　　　　　　　　刑事第十五庭審判長法　官  蔡永昌
　　　　　　　　　　　　　　　　　  法　官  陳榮和
　　　　　　　　　　　　　　　　　  法　官  蔡國在
以上正本證明與原本無異。
如不服本判決，應於收受送達後十日內向本院提出上訴書狀，其
未敘述上訴之理由者並得於提起上訴後十日內向本院補提理由書
（均須按他造當事人之人數附繕本）。
                                    書記官  耿鳳君
中　　華　　民　　國　　94　　年　　8 　　月　　9 　　日
附錄：本案論罪科刑法條全文
刑法第330條
犯強盜罪而有第321條第1項各款情形之一者，處7年以上有期徒
刑。
